【裁判字號】    95,上易,175
【裁判日期】    950509
【裁判案由】    詐欺
【裁判全文】
臺灣高等法院臺中分院刑事判決         95年度上易字第175號
上  訴  人  臺灣臺中地方法院檢察署檢察官
被      告  甲○○
被      告  丙○○
義務辯護人  姜端林律師
被      告  子○○
被      告  壬○○
                    （
上列上訴人因被告等詐欺案件，不服臺灣臺中地方法院86年度易
字第2121號中華民國94年12月22日第一審判決（起訴案號：臺灣
臺中地方法院檢察署85年度偵字第17138、17873號），提起上訴
，本院判決如下：
    主    文
上訴駁回。
    理    由
一、公訴意旨略以：
（一）被告甲○○、丙○○共同意圖為自己不法之所有，於民國
      八十四年十二月二十六日上午，邀約告訴人辛○○、乙○○、陣勇政等人，在南投縣草屯鎮某餐廳內，以欲委託主
      辦亞洲東方大馬戲團公演事宜為餌，騙取告訴人辛○○、
      乙○○、陣勇政等人簽約金新台幣（下同）三十萬元，使
      告訴人辛○○、乙○○、陣勇政陷於錯誤而交付被告甲○○及丙○○。被告甲○○、丙○○承上開同一概括犯意之
      聯絡，又於八十五年一月十八日，在台中巿法外情西餐廳
      ，向告訴人辛○○、乙○○、陣勇政詐稱如以台中巿關懷
      殘障人協會名義主辦亞洲東方馬戲團大公演事宜，可以減
      免稅金，惟須先行交付該協會三萬元，致告訴人辛○○等
      不疑有詐，於當日交付三萬元給被告丙○○。被告甲○○
      、丙○○復於八十五年一月二十日，向告訴人辛○○、乙○○、陣勇政騙稱須修訂契約，使辛○○等三人信以為真
      ，而將發票日為八十五年二月十三日、面額各為三十五萬
      元之支票二紙作為簽約金，交付被告甲○○、丙○○。被
      告丙○○續於八十五年二月七日，假稱馬戲團在越南出問
      題無法成行，需三十萬元應急，待告訴人等匯款三十萬元
      後，其等將會寄還一張三十五萬元之支票，致告訴人辛○○、乙○○、陣勇政等陷於錯誤，如數電匯三十萬元給被
      告丙○○，詎被告甲○○、丙○○取得匯款後，非但未將
      支票如期寄還給告訴人辛○○、乙○○、陣勇政，還將支
      票軋入銀行提示（後遭退票）；嗣因該馬戲團並未如期演
      出，告訴人辛○○、乙○○、陣勇政始知受騙。因認被告
      甲○○、丙○○均涉有刑法第三百三十九條第一項之詐欺
      取財及同法條第三項、第一項之詐欺取財未遂等罪嫌。
（二）被告甲○○、壬○○、子○○三人明知自己並無給付能力
      ，竟共同意圖為自己不法之所有，並基於概括犯意之聯絡
      ，於八十五年六月間，由被告甲○○以東方大馬戲團欲在
      台中市演出，急需宣傳廣告等語，連續向告訴人三林有限
      公司（代表人庚○○，下稱三林公司）、天象廣告設計有
      限公司（代表人戊○○，下稱天象公司）定製印刷廣告海
      報，及向告訴人弘林傳播有限公司（代表人己○○，下稱
      弘林公司）訂購電視廣告，再向告訴人萬代好企業有限公
      司（代表人癸○○，下稱萬代好公司）訂做鷹架。被告壬○○則自稱是盟立文化事業有限公司（下稱盟立公司）之
      代表人，明知盟立公司之支票已經拒絕往來，仍對外宣稱
      該公司財務良好，向上述公司人員言明於海報、鷹架製妥
      及廣告播出後，即行給付現金，致各該公司陷於錯誤，而
      製作印刷廣告海報、電視廣告及鷹架。詎上述公司於交貨
      後，被告甲○○、壬○○等即以子○○所代表簽發由盟立
      公司擔任發票人之支票交付三林及天象公司，並稱是短期
      支票，惟經三林及天象公司提示後，均遭退票。至萬代好
      公司之鷹架工程款及弘林公司之電視廣告費，則迄無給付
      。嗣上述公司欲向被告甲○○請款時，被告甲○○更行蹤
      不明，避不見面，至此始知受騙。因認被告甲○○、壬○○、子○○共同涉有刑法第三百三十九條第一項之詐欺取
      財及同法條第二項之詐欺得利（指電視廣告部分）等罪嫌
      。
二、按犯罪事實應依證據認定之，無證據不得認定犯罪事實；又
    不能證明被告犯罪者，應諭知無罪之判決，刑事訴訟法第一
    百五十四條第二項、第三百零一條第一項分別定有明文。次
    按告訴人之告訴，係以使被告受刑事訴追為目的，是其陳述
    是否與事實相符，仍應調查其他證據以資審認；且認定犯罪
    事實所憑藉之證據，無論為直接證據或間接證據，其為訴訟
    上之證明時，均須達於一般之人不至有所懷疑，而得確信其
    為真實之程度，始得據為有罪之認定，倘未達此程度，而有
    合理性之懷疑存在時，即無從遽為有罪之確信；亦各有最高
    法院五十二年台上字第一三○○號、七十六年台上字第四九
    八六號之判例意旨可參。而刑法第三百三十九第一項詐欺罪
    之成立，以意圖為自己或第三人不法所有，以詐術使人將本
    人或第三人之物交付為要件。所謂以詐術使人交付，必須被
    詐欺人因詐術而陷於錯誤，若其所用方法，不能認為詐術，
    亦不致使人陷於錯誤，即不構成該罪，則為最高法院四十六
    年台上字第二六○號判例意旨闡釋甚明。至民事事件之債務
    人於債之關係成立後，若有未依約定本旨履行債務者，依一
    般社會交易經驗，可能之原因甚多，其因不可歸責於債務人
    之事由而不能給付，或因合法主張抗辯而拒絕給付，甚至在
    負債之後始惡意遲延給付者，均有可能，若無積極確切之證
    據，不宜輕言必有涉及詐欺罪嫌。
三、公訴意旨認為被告甲○○、丙○○、子○○、壬○○分別涉
    有上述刑法之詐欺取財等罪嫌，無非是以告訴人之指訴、告
    訴人辛○○等人與被告甲○○訂立之契約影本一件、盟立公
    司所開立給三林及天象公司之支票及退票理由單影本各一紙
    及告訴人弘林公司提出之請款單、萬代好公司提出之明細單
    各一張等證據方法為憑。被告甲○○等四人經原審法院訊問
    後，甲○○與丙○○雖不爭執與告訴人辛○○等三人訂立前
    述契約，共收受六十三萬元，被告甲○○、壬○○、子○○
    也坦承有與告訴人三林、天象、弘林及萬代好等公司交易如
    前述之過程，然均堅決否認涉有任何詐欺罪嫌，被告甲○○
    辯稱：關於告訴人辛○○等部分，因其等所開立之支票並未
    兌現，致馬戲團無法如期演出，與告訴人三林等公司之交易
    ，則因遇颱風來襲，損失慘重，而無法悉數清償欠款，當時
    絕未實施任何詐術欺瞞告訴人；被告丙○○辯稱：甲○○與
    告訴人辛○○等人簽約時，他並不在場，有關馬戲團之演出
    事宜亦均由甲○○自行處理，他也不明瞭，且告訴人辛○○
    等人給付台中巿關懷殘障人協會之三萬元，乃其等之捐款並
    非報酬，他並未對告訴人辛○○等人施用任何詐術；被告壬○○辯稱：她僅擔任節目主持人，對於被告甲○○所引起之
    糾紛並不明瞭，就盟立公司之經營情況也毫無所悉，並無任
    何詐騙告訴人之犯行；被告子○○則辯稱：八十五年間引進
    馬戲團後，由於接連遭遇颱風來襲，演出之收益不佳，致盟
    立公司所開立之支票無法兌現，絕非有意詐騙告訴人三林等
    公司之財物等語。經查：
（一）八十四年十二月二十六日上午，與告訴人辛○○、乙○○
      、陣勇政在南投縣草屯鎮之餐廳內，簽訂亞洲東方大馬戲
      團節目演出之承攬契約者，實僅被告甲○○一人而已，當
      天被告丙○○並不在場等事實，業據告訴人乙○○、陣勇
      政於原審法院審理時自承在卷（見原審法院卷第一宗第九
      三頁倒數第二、三行），並有上述之契約影本一件附卷可
      查（見臺灣南投地方法院檢察署八十五年度偵字第一一九
      七號卷第二三頁）。足見公訴人指稱被告丙○○有於上述
      時地共同詐騙告訴人辛○○等三人簽約金三十萬元乙節，
      顯有誤解。
（二）又被告甲○○乃盟立公司之股東，此有該公司之變更登記
      事項卡附卷可明（見同院卷第一宗第三八－三九頁）。而
      盟立公司確曾向教育部申請於八十五年二月十八日至六月
      十六日止邀請「亞洲東方大馬戲團」來華演出，經該部於
      八十五年一月二十二日召集相關部會研商後，決議因申請
      資料不齊且申請時間匆促，難以審核，請主辦單位確實補
      齊相關文件後，於演出前二個月向該部提出申請後再議等
      情節，業據該部以八十六年六月十八日台文（五）字第
      八六○六六五七八號書函函覆在卷（見原審法院卷第一宗
      第一一九之一至一一九之三頁）。故被告甲○○於八十四
      年十二月二十六日上午，與告訴人辛○○、乙○○、陣勇
      政等人，在南投縣草屯鎮之餐廳內，簽訂亞洲東方大馬戲
      團節目演出之承攬契約，而向此三名告訴人收取三十萬元
      簽約金之行為，即有所本，並非明知不能履行契約而設詞
      誘使告訴人給付三十萬元簽約金，自不構成刑法之詐欺取
      財罪。
（三）再參被告甲○○與告訴人辛○○等三人所簽訂之契約，於
      第八條約定：「以上節目製作費共計新台幣肆佰伍拾萬元
      ，付款方式如下：簽約日支付新台幣參拾萬元（以現金
      支付）。八十五年元月八日支付新台幣壹佰零伍萬元正
      （以三張各參拾伍萬元二月十六日到期支票支付）。八
      十五年二月二十日支付新台幣壹佰參拾伍萬元（以現金支
      付）。八十五年二月二十五日支付尾款新台幣壹佰捌拾
      萬元正（以現金支付）。」，明定告訴人辛○○等三人承
      攬此項節目演出之對價，及應履行給付價金義務之方式、
      時間。故公訴意旨所指告訴人辛○○等三人於八十五年一
      月二十日交付發票日為八十五年二月十三日、面額各為三
      十五萬元之支票二紙，與同年二月七日匯款三十萬元給被
      告甲○○，及被告甲○○未寄還另一張三十五萬元之支票
      ，反而予以提示等情節，無非是雙方當事人為履行該份契
      約權利義務之各項作為，縱因而發生糾紛，也無法將此等
      民事糾葛評價為被告甲○○及丙○○實施詐術所致。
（四）至公訴意旨稱被告甲○○、丙○○又於八十五年一月十八
      日，在台中巿法外情西餐廳，向告訴人辛○○、乙○○、
      陣勇政詐稱如以台中巿關懷殘障人協會名義主辦亞洲東方
      大馬戲團之公演事宜，可以減免稅金，惟須先行交付該協
      會三萬元，致告訴人辛○○等人不疑有詐，於當日交付三
      萬元給被告丙○○乙節，雖有卷附之收據一紙為憑（見臺
      灣南投地方法院檢察署八十五年度偵字第一一九七號卷第
      二六頁）。然台中巿關懷殘障人協會確係經合法登記之社
      團法人，此有台中巿政府八十六年七月八日八六府社行字
      第九○七○七號函所檢送該協會之登記資料在卷可證（見
      同院卷第一宗第一二一至一四七頁），且依上開登記資料
      所示，被告丙○○不僅為該協會之基本會員，並曾任該會
      之總幹事兼出納。又台中巿關懷殘障人協會確有發函南投
      縣政府等相關單位，略稱該會為維護本國文化傳統及弱勢
      團體權益並響應世界殘障日，特舉辦關懷殘障朋友系列活
      動，而首先辦理邀請亞洲東方大馬戲團公演，懇請支持共
      襄盛舉，並予指導協助（見八十五年度偵字第一七一三八
      號卷第三七頁）。再者，本件宣傳廣告單上也有明示主辦
      單位即係台中巿關懷殘障人協會（見臺灣南投地方法院檢
      察署八十五年度偵字第一一九七號卷第三一頁）。另告訴
      人辛○○等三人所交付被告丙○○之三萬元，的確有入帳
      至台中巿關懷殘障人協會之事實，亦有該協會之帳冊影本
      一紙附卷可考（見原審法院卷第二宗第六三頁）。茲再綜
      合以上所有情節加以判斷後，足認被告甲○○或丙○○應
      無施用任何詐術以騙取告訴人辛○○等三人交付三萬元給
      台中巿關懷殘障人協會。
（五）告訴人三林、天象、弘林、萬代好等公司受被告甲○○等
      人訂製廣告海報、電視廣告及鷹架等物，而未清償價金之
      事實，固據告訴代表人庚○○、戊○○及告訴代理人鮑松
      雲、白錫聰等人敘明在卷，並有被告子○○代表盟立公司
      所開立給三林及天象公司之支票暨退票理由單影本各一紙
      ，及告訴人弘林公司提出之請款單、萬代好公司提出之明
      細單各一張等附卷可參。惟查：
      1.盟立公司曾向教育部申請獲准越南亞洲東方大馬戲團於
        八十五年六月二十八日至七月二十八日止，在台中巿南
        屯區○○段地號二○一、二○五演出之事實，有教育部
        八十六年五月十五日台文（五）字第八六○四六七三
        七號函及相關資料在卷可憑（見原審法院卷第一宗第五
        四至八九頁），故被告甲○○等人並未虛擬不實之用途
        ，而與告訴人三林等公司交易。亦即，其等向告訴人三
        林、天象、弘林、萬代好等公司訂製廣告海報、電視廣
        告及鷹架等物，顯係供越南亞洲東方大馬戲團之公演事
        宜所需，核屬一般正常之交易，則參照前揭本理由欄二
        之說明，在無積極確切之證據下，不能徒以後來發生債
        務不履行之情事，即反向推定被告甲○○等人於交易之
        初，便心懷不法所有之意圖，欲詐取三林等公司之財物
        。
      2.被告子○○乃盟立公司之董事，為該公司之代表人，有
        其董事及股東名單在卷可悉（見同院卷第一宗第三九頁
        ），其為盟立公司開立支票以給付三林及天象公司之價
        金，尚無不合。雖該公司在前中興商業銀行中山分行所
        開設之甲存帳戶，於八十五年四月二十六日開戶後，至
        同年八月二日即經台北巿票據交換所公告為拒絕來戶，
        有前中興商業銀行中山分行八十六年九月十二日興山
        字第一二二函及存款往來對帳單在卷可認（見同院卷第
        二宗第十六、十七頁），顯示該公司之財務狀況不佳。
        但被告甲○○及子○○辯稱當時因接連遭遇颱風來襲，
        致損失慘重，演出之收益不佳，而無法清償上開交易款
        項等語，經同院函請中央氣象局以八十六年九月八日中
        象參字第八六○四三五一號函檢送該局八十五年颱風警
        報發布概況表等資料過院參辦（見同院卷第一宗第一六
        六至一七六頁）後，查悉八十五年五月二十三日有凱姆
        颱風侵台、八十五年七月二十六日有葛樂禮颱風來襲、
        八十五年七月三十一日更有賀伯颱風帶來強風豪雨，均
        造成相當之災情；此對該馬戲團公演之硬體設施乃至售
        票狀況，必然生有影響，本院因認被告甲○○及子○○
        之辯解，不能逕予排除不採；故儘管盟立公司之財務狀
        況可議，究仍無法使人完全斷定前述債務不履行之情事
        即係詐欺行為而至無所懷疑之程度。
四、綜合前述，因本件公訴人所提出之證據尚不能充足證明被告
    等確有所指詐欺取財或詐欺得利之犯行，其餘復查無此等事
    證，原審基於罪疑唯輕原則，為被告等均無罪之判決。並無
    違誤，公訴人即上訴人上訴意旨，復執陳詞，指摘原審判決
    不當，求予撤銷，核無理由，應予駁回。
五、被告甲○○、壬○○等二人均經合法傳喚，無正當理由不到
    庭，爰不待其等陳述，逕行判決。
六、由於本件應為被告等均無罪之判決，故臺灣南投地方法院檢
    察署八十六年度偵字第四四八八號、臺灣臺北地方法院檢察
    署八十六年度偵字第一一三五四號、臺灣新竹地方法院檢察
    署九十一年度偵字第二九九五號等移送併辦部分，即無由構
    成連續犯之裁判上一罪關係，而非本院可予審酌，合應退請
    檢察官另行卓處。
據上論結，應依刑事訴訟法第三百六十八條、第三百七十一條，
判決如主文。
本案經檢察官丁○○到庭執行職務。
中    華    民    國    95    年    5     月    9     日
            刑事第十一庭  審判長法  官  黃  梅  月
                                法  官  林  欽  章
                                法  官  黃  日  隆
上列正本證明與原本無異。
不得上訴。
                                書記官  陳  三  軫
中    華    民    國    95    年    5     月    10    日
                                                      Ｆ


司法院資訊處製作；財團法人民間司法改革基金會備份。
